臺灣高等法院臺中分院民事判決
109年度家上字第42號
上  訴  人  張秀郁  



訴訟代理人  楊博任律師
複 代 理人  唐梓淇  
被 上 訴人  蔡秉昇  
訴訟代理人  林雅儒律師
複 代 理人  李涵律師  
上列當事人間請求夫妻剩餘財產分配事件，上訴人對於民國109
年1月17日臺灣臺中地方法院107年度家財訴字第17號第一審判決
提起上訴，本院於110年4月28日言詞辯論終結，判決如下：
    主      文
原判決關於命上訴人給付逾新臺幣壹佰捌拾陸萬肆仟參佰肆拾陸
元本息部分，及該部分假執行之宣告，暨訴訟費用之裁判均廢棄
。
上開廢棄部分，被上訴人在第一審之訴及其假執行之聲請均駁回
。
其餘上訴駁回。
第一、二審訴訟費用由上訴人負擔百分之六十，餘由被上訴人負
擔。
    事實及理由
壹、被上訴人起訴主張：
一、兩造於民國96年1月20日結婚，婚後未約定夫妻財產制。上
    訴人於105年5月1日提出離婚訴訟，經原審法院以105年度婚
    字第490號判決准兩造離婚確定，兩造婚姻關係消滅，法定
    財產制關係隨即消滅。
二、被上訴人於105年5月1日無婚後債務；上訴人應計入本件夫
    妻剩餘財產分配之財產為：如原判決附表（下稱《附表》）二
    、壹、編號①至㊱所示；另上訴人於105年3月15日已買受臺中
    市○○區○○段000000○00000地號土地及建號638建物
　　（下稱上楓段土地、建物），雖於105年5月1日尚未登記為
    所有權人，但已取得請求移轉登記上楓段土地、建物所有權
    之債權；兩造雖有共同向臺灣土地銀行借款新臺幣（下同）
    200萬元作為上開買賣價金之尾款，但臺灣土地銀行於105年
    5月11日才撥款，故兩造於基準時，並無關於銀行貸款婚後
    債務。又上訴人所稱購買《附表》二、壹、編號㉟、㊱所示土地
    、建物價金來自娘家之陳述，與事實不符，非屬受贈財產。
三、兩造婚姻期間將近10年，被上訴人克盡丈夫照顧家庭責任，
    努力賺錢養家，並於下班後，承擔所有家務整理工作，被上
    訴人於婚姻關係存續期間所賺得之勞動收入亦均用於維繫家
    庭。又被上訴人既無對上訴人有不堪同居之虐待，亦無不務
    正業或浪費成習等情事，則上訴人主張依民法第1030條之1 
    規定，請求免除或調整被上訴人之分配額，自無可採等語。
    請求判決：上訴人應給付被上訴人3,679,081元，其中2,714
    ,860元自起訴狀繕本送達之翌日即107年3月23日起，另追加
    部分自108年3月20日起至清償日止，均按年息百分之五計算
    之利息。願供擔保請准為假執行之宣告。
貳、上訴人抗辯：
一、下列財產不應列入夫妻剩餘財產分配之財產：
　㈠上訴人於105年5月1日名下如《附表》二、壹、編號⑨所示存款
    ，為上訴人親人所贈與，訴外人即上訴人之父親張勝華、母
    親王彩梅、胞妹張秀卿、胞弟張均輔於兩造婚姻期間共贈與
    4,042,200元，上開贈與款項均存入上訴人如《附表》二、壹
    、編號⑨所示郵局帳戶，故如《附表》二、壹、編號⑨所示現存
    存款，不應列入本件夫妻剩餘財產分配。
  ㈡如《附表》二、壹、編號①所示存款部分，上訴人於102年7月8
    日、8月21日分別自如《附表》二、壹、編號⑨所示帳戶將受贈
    款項35萬、30萬元，匯至如附表二、壹、編號①所示帳戶，
    故該①帳戶現存之存款，亦不應計入本件夫妻剩餘財產分配
    。上訴人於105年5月1 日名下《附表》二、壹、編號㉟、㊱所示
    土地、建物係張均輔為資助上訴人購屋，於103年12月30日
    專款同額贈與，上訴人取得該筆贈與款後，旋即於104年1月
    17日購買如附表二、壹、編號㉟、㊱所示土地、建物，並支付
    給賣方；故如附表二、壹、編號㉟、㊱所示土地、建物應屬上
    訴人受贈，而不應列入本件夫妻剩餘財產分配。㈣
  ㈢另上楓段土地、建物是105年5月5日方登記為上訴人所有，依
    民法第758條規定，於105年5月1日基準時，上訴人並無該筆
    財產，上楓段土地、建物，自不應納入本件夫妻剩餘財產分
    配。
二、上訴人以不堪同居虐待為由，向法院提起離婚訴訟，並經法
    院判准兩造離婚，足見上訴人於婚姻關係存續期間，飽受虐
    待委屈，且可歸責被上訴人。又上訴人婚姻關係存續期間增
    加之財產，大抵係出自靈活運用娘家贈與之金錢投資而得，
    並非歸功於被上訴人家事勞動付出而所增加之財產，依民法
    第1030條之1規定，請求免除或調整被上訴人之分配額等語
    。請求判決：被上訴人之訴駁回。如受不利判決，願供擔保
    ，請准免為假執行。
參、原審認被上訴人依夫妻剩餘財產分配請求權，請求上訴人給
    付2,650,802元本息範圍內，為有理由，逾此部分之請求，
    為無理由，而為被上訴人一部勝訴、一部敗訴之判決，並就
    被上訴人勝訴部分，依聲請分別酌定適當擔保金而為准、免
    假執行之宣告，並駁回逾上開勝訴部分之請求及假執行聲請
    。
一、上訴人不服，提起上訴，請求判決：原判決廢棄，被上訴人
    之訴駁回。被上訴人則請求判決：駁回上訴（被上訴人原審
    敗訴部分，並未聲明不服而已確定）。
二、兩造沿用各自在原審之陳詞而略加補充：
  ㈠上訴人補充陳述略為：上訴人娘家父母基於理財、節稅規劃
    ，早就有逐年贈與財產予子女之情形，上訴人購買上楓段土
    地、房屋資金，同亦來自娘家贈與等語。
　㈡被上訴人補充陳述略為：上訴人之弟張均輔固有於103年12月
    30日匯入上訴人帳戶100萬元，然上訴人並未將該筆款項直
    接支付予《附表》二、壹、編號㉟、㊱所示土地、建物之出賣人
    ，反而存入上訴人另一帳戶，且此部分亦可能是姊弟間之借
    款行為等語。
肆、兩造權利義務之基本事實及爭執面向與應審理範圍：
一、兩造爭執事項，經原審判斷後，被上訴人就其敗訴部分已不
    爭執；本院綜合上訴人爭執範圍及兩造全辯論意旨與卷證，
    認原審就兩造各自之積極、消極財產已完整蒐集如其《附表》
    一、二所示，復因兩造於本院用以佐證或作為陳述之依據，
    經比對其原審之陳述，容有簡詳之別，然主要還是以《附表》
    為範圍，再引用原審卷附之證據等資料為依據，略為補充；
    故本院認原審判決應予維持部分之理由要旨，可以援用，僅
    就兩造於本院所為攻防、案情審理情境，應予重新認定部分
    ，闡述本院心證理由。
二、兩造權利義務之基本事實：
  ㈠按夫妻未以契約訂立夫妻財產制者，除本法另有規定外，以
    法定財產制為其夫妻財產制。法定財產制關係消滅時，夫或
    妻現存之婚後財產，扣除婚姻關係存續所負債務後，如有剩
    餘，其雙方剩餘財產之差額，應平均分配，但因繼承或其他
    無償取得之財產不在此限。夫妻現存之婚後財產，其價值計
    算以法定財產制關係消滅時為準。但夫妻因判決而離婚者，
    以起訴時為準，民法第1005條、第1030條之1第1項第1款、
    第1030條之4第1項分別定有明文。兩造業已離婚，兩造原有
    法定財產關係隨同消滅，則被上訴人自得依法請求夫妻剩餘
    財產分配。
  ㈡原審會同兩造為「不爭執事項」之整理（原審卷二第169、20
    5-206、246、247-248、259、260頁、卷三第55-64頁）：
  ⒈兩造於96年1月20日結婚，婚後未約定夫妻財產制，應適用 
    法定夫妻財產制。上訴人於105年5月1日向法院請求離婚， 
    經原審法院以105年度婚字第490號判決准兩造離婚，於106
    年2月13日確定（原審卷三第67-86頁所附105年度婚字第490
    號民事判決、原審卷一第17頁之確定證明書）。
  ⒉兩造均同意以105年5月1日為本件剩餘財產之計算基準時（下
  稱基準時）。
　⒊被上訴人於基準時，現存有償取得之婚後財產及價值，有：《
    附表》一、壹編號 ①至⑬所示財產。
  ⒋上訴人於基準時，現存有償取得之婚後財產及價值，有：
① ⑴如《附表》二、壹、編號㉞所示汽車，價值128,000元。
② ⑵如《附表》二、壹、編號②至⑧、⑩至㉝所示財產。
  ⒌上訴人於基準時名下有：
   ⑴如《附表》二、壹、編號㉟、㊱所示土地、房屋，價值1,3 90,9
    43 元。
② ⑵如《附表》二、壹、編號①、⑨所示財產。
  ⒍被上訴人基準時名下有如《附表》一、壹、編號⑭所示汽 車，
    價值為238,000元。
  ⒎兩造所有之股票價值以105年4月29日收盤價計算，外幣存欯
    價值以105年5月1日現金賣出匯率換算之（原審卷二第177-1
    97頁）。
  ⒏上訴人於105年3月4日與訴外人劉敏智訂立不動產買賣契  約
    ，約定以565萬元，購買上楓段土地、建物。嗣於105年3月4
    日支付買賣價金56萬元，於105年3月15日支付56萬元，105
    年4月29日支付完稅款53萬元，於105年4月30日跨行轉帳200
    萬元至買賣上開房地之履約保證帳戶，該200萬元即為原審
    卷三第31頁專戶資金及利息結算表記載「105年5月3日交屋
    尾款200萬元」（原審卷三第13-15頁、卷三第17-33頁）。
  ⒐依華聲科技不動產估價師事務所報告，上楓段土地、建物於 
    105年5月1日時價值5,831,970元。
  ㈢本院審理過程得確認部分：　
    原審為有利於上訴人之判斷後，被上訴人甘服而不為爭執，
     即《附表》一、壹、編號⑭所示汽車價值238,000元中原審認
    非黃月秀所贈與，該車應計入本件夫妻剩餘財產分配之財產
    ，價值為238,000元；且被上訴人無婚後債務。從而，被上
    訴人於基準時，應計入本件夫妻剩餘財產分配之婚後財產為
    1,878,315元。
  ㈣故本院在原審判斷基礎上，依兩造所為陳述而闡明兩造應為
    完全陳述之方向後，在被上訴人請求權基礎及依舉證責任分
    配等原則，應審理論斷之爭點大致如同原審所整理（參原審
    卷二第315-316、468、260頁、卷三第56-57頁）。㈠
  ⒈上訴人於基準時名下如《附表》二、壹、編號⑨所示溪湖郵局帳
    戶50萬241元、如《附表》二、壹、編號①所示中國信託帳戶，
    是否應列入本件夫妻剩餘財產分配？是否屬於因贈與而取得
    ，不應列入本件夫妻剩餘財產分配？
  ⒉上訴人名下如附表二、壹、編號㉟、㊱所示土地、建物，是否
    應列入本件夫妻剩餘財產分配？是否屬於上訴人有償取得之
    婚後財產？
  ⒊上訴人得請求移轉上楓段土地、建物債權，是否須列入應分 
    配之剩餘財產？如是，債權價額為何？
  ⒋上訴人於基準時，是否有婚後債務？
  ⒌上訴人主張被上訴人請求剩餘財產分配，有民法第1030條之 
    1第2項所示顯失公平之情形，而得調整或免除其分配額，是
    否有理由？
伍、本院心證理由：　　
一、上訴人主張其婚後現金多來自娘家或上訴人弟弟張均輔贈與
    ，是否可採之分析：
  ㈠上訴人主張其婚後自96年1月22日起至105年4月28日間，從娘
    家共獲贈與4,042,200元（原審卷一第305頁）；並稱上楓段
    購屋資金亦來自上開贈與等語。　
　㈡關於《附表》二、壹、編號㉟、㊱所示土地、建物100萬元購屋款
    部分：
　⒈上訴人係以其郵局帳戶存摺交易明細（原審卷卷一第345頁
    ），抗辯如《附表》二、壹、編號㉟、㊱所示土地、建物，屬其
    弟張均輔贈與之金錢所購入，應屬其受贈取得等語（原審卷
    二第496頁）。
  ⒉上訴人係於104年1月17日與出賣人簽定「不動產買賣契約」
    ，總價金為100萬元，當日先付20萬元定金（本院卷第117-1
    23頁）。
  ⒊依上訴人郵局帳戶存摺交易明細、張均輔郵局帳戶交易明細
    （本院卷125-128頁、原審卷一第345、363頁），確見於103
    年12月30日即先有從張均輔郵局帳戶轉帳100萬元，至上訴
    人郵局帳戶之事實，轉帳日在購屋簽約日之前，兩者之金額
    一致，時間時序合於常理，客觀上確實具有密接關連性。
　⒋上訴人雖未將張均輔上開100萬元直接轉匯給賣方，而是與上
    訴人開設於中國信託銀行之帳戶（本院卷第128頁、原審卷
    一345頁）之其他存款混同；然因上訴人收取100萬元轉帳後
    ，有以現金20萬元支付頭期款之事實，自不能因另有轉帳行
    為，即否認娘家有贈購屋款之動機與事實。
　⑴被上訴人固另質疑上訴人姊弟平常有相互借貸情事，此筆100
    萬元，亦有可能是上訴人向其弟所借之款項，非必然是家人
    贈與等語。
　⑵然此100萬元若屬借貸，被上訴人亦負有應返還債務，仍可主
    張列入婚姻關係期間之借款債務，上訴人並無迴避借款名目
    之動機或必要。
　⑶反之，未見上訴人有清償或轉帳100萬元回張均輔帳戶之事實
    ，則此從張均輔郵局帳戶轉入100萬元，至上訴人郵局帳戶
    後，應屬上訴人得自行支配使用而無償還負擔之款項，殊難
    遽認上訴人之主張與事實不合。
  ⒌佐以被上訴人自己亦多次主張兩造婚姻期間日常家用，多由
    其支付，上訴人之薪資收入多用於投資理財等語。依原審卷
    二第377頁之帳戶明細，與《附表》二之基金帳戶有相流通關
    係，可見上訴人確有投資理財規劃之事實，則上訴人將娘家
    匯入之購屋金100萬元，於購屋支付頭期定金款20萬元後，
    將受贈款與平常用作投資帳戶之存款相混，並不違一般娘家
    資助出嫁女兒購屋後，該特定贈與款仍可任由女兒與自己存
    款相混等人情事理。
　⒍又社會上娘家贈與出嫁女兒購屋款，顯與一般社會福利或救
    濟有一定門檻資格不同，故上訴人本身縱有較高薪資收入，
    並有多方理財事實，仍不能因此而認其不能接受娘家資助購
    屋資金，或失去娘家贈與金錢資格；況且，被上訴人並不否
    認上訴人娘家財富優渥，顯有餘力資助出嫁女兒購屋，而張
    均輔上開轉帳時間與上訴人購屋時間之自然時序，合理且密
    接，復與購屋價金相符，則上訴人關於上開100萬元為娘家
    贈與購屋款之主張，合於一般事理，及親人資助之一般經驗
    法則，此部分應認上訴人已舉具體事證為憑。
　⒎反之，被上訴人若有不同主張，自應就其主張負舉證責任，
    不能僅因上訴人有將款項轉入其他理財帳戶事實，遽予否認
    張均輔轉帳100萬元之性質；因之，被上訴人既未能提出具
    體反證，則被上訴人否認之詞，不能採憑。
　⒏故依上開證據資料與事理，應肯認《附表》二、壹、編號㉟㉟、㊱
    所示土地、建物，屬上訴人於婚姻期間，因娘家贈與購屋款
    而取得，不應計入夫妻剩餘財產應分配之財產。
  ㈢關於上楓段土地、建物價金部分：
  ⒈依不動產買賣契約書、買賣履約保證申請書、履約保證結案
    單、結算明細表等（原審卷三第17-31頁），可見上訴人與
    賣方之價金為565萬元，並約定買方應匯入建築經理人公司
    【專屬繳款帳戶】（帳號：000-00-00-000000-0）。
　⑴第一期款56萬元部分：現金45萬元、本票11萬元（105年3月 
    7日電匯）。
  ⑵第二期款56萬元，於105年3月15日由上訴人之帳戶跨行轉入
    上開專屬繳款帳戶（原審卷一第379頁、卷三第31頁）。
　⑶第三期款53萬元，先由上訴人之帳戶於105年4月29日轉帳提
    領方式提領50萬元存入上訴人另一帳戶，再跨行轉540,038
    元（含買方契稅10,038元）入上開專屬繳款帳戶（原審卷一
    第379頁、第377頁，卷三第31頁）。　 
　⑷第四期款400萬元：
　　①其中200萬元，於105年4月30日即由上訴人之帳戶完成跨行
      轉帳，將200萬元轉入上開專屬繳款帳戶，承辦人於同年5
      月3日才辦理入帳（原審卷一第377頁、卷三第31頁，5月1
      日為勞動節）。
　　②另200萬元則由貸款銀行於105年5月11日撥款後，再轉入上
      開專屬繳款帳戶，同日入帳（原審卷二第531頁、卷三第3
      1頁、卷二第107頁）。
　⒉第一期款至第三期款共165萬元（另買方應付契稅10,038元）
      ，上訴人並未能具體舉證證明資金來源來自於娘家。
　⒊上開第四期款中105年4月30日轉帳之200萬元，上訴人亦未能
    具體證明來自於娘家。
　⑴本院在最後一次準備程序及辯論期日，均促請上訴人應說明
    此資金來源，上訴人亦稱會就該200萬元部分之來源性質為
    說明（本院卷第324-325頁、第343頁），然上訴人僅延續原
    審主張是由上訴人娘家代為支出，未能如前述具體證明轉帳
    資金與購屋之關聯性。
　⑵勾稽上訴人跨行轉匯該200萬元前，先有1,007,463元、1,007
    ,535元2筆資金存入其帳戶，此等有餘數之金額，上訴人既
　　未證明此部分資金來自娘家何人帳戶，復經對比上訴人104
    年度綜合所得之明細中，有來自「信託財產專戶」之「財交
    」收入100,752元（原審卷一第411頁），參以一般本金、利
    息或收益之比例，其信託財產專戶之本金至少亦有200萬元
    。
　⑶進而對照上訴人於105年5月1日基準日時，其原來之「信託財
    產」名目，所剩無多，且105年度綜合所得之明細已無「財
    交」收入（原審卷一第412頁），應可認上開用以支付200萬
    價金之來源，本為上訴人之資金，而轉作為購屋價金（原審
    卷一第411頁、卷二第93-97頁、第105頁）。
  ㈣上訴人其他關於現金贈與之主張，不能採憑之分析：　　
  ⒈原審判決除上開100萬元購屋資金部分，未及審酌上情，應予
    以重新勾稽卷證與事理而論斷外，上訴人於本院用以佐證其
    餘存款來自於娘家，不應列入應分配財產之為陳述，主要還
    是引用原審卷附之證據。
  ⒉然而，上訴人僅就原審採駁而不利於己部分，就原審判斷理
    由續為爭執，然除上開100萬元購屋資金外，仍未能另舉足
    以動搖原審論述及結論之事證。故本院認此其餘部分，原判
    決所載之計算項目及理由要旨，並不違社會生活經驗與論理
    法則，而可採憑。
　⑴依上訴人所稱來自娘家資金總表從96年1月22日迄105年4月28
    日計4,042,200元，然扣除上開張均輔所匯100萬元購屋款外
    ，餘3,042,200元（原審卷一第305頁）用途或為嫁妝禮金、
    蜜月旅行費用支助、月子中心、懷孕營養品等，或有具體花
    費項目，或屬不同時期之數萬元支付。
　　①兩造婚後於97年6月、99年2月接續生育子女，由105年度婚
      字490號關於兩造未成年子女2人權利義務之行使或負擔，
      即使於兩造離婚後仍共同任之，亦可見兩造為人父母同樣
      關心與照護子女，並認養育子女費用，兩造於婚姻生活期
      間，同有共同負擔支付之情形。
　　②經對比兩造婚姻期間，除有一般家庭生活費夫妻共同支出
      外，亦必多所花費以養育子女，而上開金額與用於支付夫
      妻分攤家庭日常生活、養兒育女等費用支出，亦屬相當。
　　　復不違娘家資助之目的範圍。
　⑵依上開收、支相當之事理，衡以一般夫妻共同生活及生養子
    女之花費等社會生活常情、經驗，上訴人若欲為相反主張，
    自應由其負舉證責任。
　⑶又上訴人固稱《附表》二、壹、編號①、⑨之存款均為娘家贈與
    ，然該⑨帳戶之存、提款之次數各屬頻繁，顯不能逐一相對
    應其收、支用途；另①帳戶亦有與⑨帳戶相流通而提領他用之
    情形（原審卷一第317-349頁），此等屬於存、提流動頻繁
    狀態之金融帳戶內之金錢，顯非特定來源或單一用途，復無
    從相應比對收、支用途，自不能僅就基準時之特定金額，推
    定其單一屬性，自應由主張特定屬性之一方負舉證責任。
　⑷基此，上訴人既未能具體證明來自娘家之金錢，均持續保存
    於單一獨立之專屬帳戶內，除難採信其臨訟所述金錢收入支
    出流向之來源、用途，更難肯認其所稱基準時之結帳金額，
    均為娘家所贈與。
　⒊因之，上訴人一方縱有收到娘家其他300餘萬元資助，惟既有
    近十年之婚姻生活與養兒育女應分攤開銷、支出之生活事實
    ，復未能有如前開100萬元購屋款，有客觀具體連結因素，
    亦無單一獨立之專屬帳戶可資憑據，自應由其負舉證責任；
    惟上訴人自原審以迄本院言詞辯論終結時，仍未能具體證明
    ，自不能遽信其與娘家有關之此部分金錢均仍單獨存在。故
    其主張上開300餘萬元，不應列入婚後財產一情，不能採憑
    。
二、上訴人基準時有請求訴外人劉敏智移轉上楓段土地、建物所
    有權之債權價值分析：
　㈠上訴人係於105年3月4日與劉敏智訂立買賣契約，於105年4 
    月28日繳納上開建物買賣契稅，然於基準時後始得於105年5
    月3 日委託代理人向地政機關申請辦理上楓段土地、建物登
    記事宜，於同日登記為上楓段土地、建物之所有權人。足認
    上訴人於基準時，僅取得請求劉敏智移轉上楓段土地、建物
    所有權之債權。
　㈡基於債權與所有權之性質、交易價值，顯然不同；且上訴人
    亦未支付全部買賣價金予賣方，買賣標的物（土地、建物）
    除所有權尚未移轉登記外，土地、建物之占有及使用權能，
    亦未移轉，自不能逕以上楓段土地、建物於基準時之所有權
    （含占有使用權能）現況交易價值，作為債權價值；本院認
    宜依一般買賣關係，即買賣標的物利益與危險承擔之規範與
    事理，作為判斷債權價值之依據，即應回歸債權、債務相對
    性予以判斷；故本件債權在基準時之價值，應依上訴人與賣
    方間，依契約及履約程度，即債權、債務相對等原則，予以
    判斷：
　⒈依證人廖淑鎂在原審審理時所提出之購屋貸款契約書、買賣
    價金履約保證申請書、安心建築經理公司專戶資金及利息結
    算明細表、帳戶存摺存款交易明細（原審卷三第17-28頁、
    第31頁、第33頁、卷一第377頁），與兩造不爭執事項之事
    實，可見上訴人於基準時，僅支付買賣價金365萬元及買方
    契稅，尚積欠賣方尾款200萬元。
　⒉上訴人對賣方之債權價值於基準時，因土地、房屋尚未移轉
    占有、使用利益，自不應依華聲科技不動產估價師事務所報
    告書所載，上楓段土地、建物於基準時，基於所有權、占有
    使用利益之價值（5,831,970元）作為債權價值依據。因之
    ，本件基準時：
　⑴劉敏智對上訴人的契約價金為565萬元，但上訴人僅給付365
    萬元，上訴人仍負有應給付買賣價金尾款債務200萬元。
　⑵上訴人得對劉敏智主張之債權價值，因買賣標的物之占有使
    用利益與危險尚未移轉，且雙方履約風險亦平等存在，故上
    訴人支付365萬元後，其債權利益應為得取回之365萬元。
　⑶然在計算上，因原審與兩造同認應將尾款200萬元提列為上訴
    人之婚後債務，則其債權價值自應回歸買賣契約價金565萬
    元，始合債權債務對等原則。
三、兩造財產差額之計算：
　㈠兩造之婚後債務：　　
  ⒈依卷附之購屋貸款契約（原審卷二第331-337頁），兩造於10
    5年3月25日共同與臺灣土地銀行簽立購屋貸款契約。惟依臺
    灣土地銀行沙鹿分行108年11月1日沙鹿字第1080001275號函
    表示：「乙○○及甲○○君於105 年5 月1日時皆無存在既有債
    務」等語，及參以上開函所檢附之轉帳交付憑條（原審卷二
    第529頁、第531頁），可知兩造實際向臺灣土地銀行借款日
    期為105年5月11日；是兩造於本件基準時，均無積欠臺灣土
    地銀行債務。
  ⒉從而，上訴人於基準時應計入之夫妻剩餘財產分配之婚     
   後債務為200萬元；被上訴人之婚後債務則為零。
　㈡被上訴人於基準時應計入之夫妻剩餘財產分配之婚後財
    產為1,878,315元（計算式：詳見《附表》一）。
　㈢上訴人於基準時應計入之夫妻剩餘財產分配之婚後財產為：
　⒈因《附表》二、壹、編號㉟、㊱所示土地、建物，屬上訴人從娘
    家（張均輔）獲贈購屋資金所購，不應列入現存婚後財產，
    原審之計算式應排除此部分（1,390,943元）。
　⒉《附表》二、壹、編號㊲債權價值，應改列565萬元即原審此部
    分計算式應減列181,970元（即5,831,970－5,650,000＝181,9
    70）。
  ⒊婚後債務：200萬元。
　⒋上訴人現存婚後財產：
　⑴對比依原審《附表》二、壹計算金額之計算式「9,179,919元」
    ，經減去《附表》二、壹、編號㉟、㊱所示土地、建物之價額1,
    390,943元；另編號㊲債權價值，應更正為565萬元，非5,831
    ,970元（差額181,970元）。
　⑵因之，上訴人現存婚後財產為：7,607,006元（計算式：9,17
    9,919－1,390,943－181,970＝7,607,006）。
  ⒌上訴人於基準時點應受分配之剩餘財產：
　　上訴人於基準時點之現存應計入本件夫妻剩餘財產分配之婚
    後財產共計7,607,006元，婚後債務為200萬元，故上訴人於
    基準時應受分配之剩餘財產為5,607,006元。
　⒍被上訴人於基準時應受分配之剩餘財產為1,878,315元，
  ㈣兩造婚姻關係存續期間各自財產應認定數額所計算之差額，
   除上開部分外，餘應如同原審判決所認定之數額，則兩造之
   剩餘財產差額為3,728,691元（計算式：5,607,006－1,878,31
   5＝3,728,691）。
四、兩造本件剩餘財產差額分配，有無適用民法第1030條之1第2
     項規定調整分配額之分析：
  ㈠依民法第1030條之1第1項規定，平均分配剩餘財產顯失公平
    者，法院得調整或免除其分配額，固為民法第1030條之1第2
     項所明定。
  ⒈司法院大法官釋字第620號解釋指出「夫妻剩餘財產分配請求
    權，乃立法者就夫或妻對家務、教養子女、婚姻共同生活貢
    獻之法律上評價。」是以，剩餘財產分配請求權既係因夫妻
    身分關係而生，所彰顯者亦係「夫妻對於婚姻共同生活之貢
    獻」，故所考量者除夫妻對婚姻關係中經濟上之給予，更包
    含情感上之付出，此亦有民法第 1030條之1立法理由可資參
    酌。
　⒉又所謂「平均分配顯失公平」，係指夫妻之一方有不務正業
    ，或浪費成習等情事，對於財產之增加並無貢獻，不應使之
    坐享其成，獲得非分利益之情形而言。
  ⒊因之，基於剩餘財產分配請求權制度目的，本在保護婚姻中
    經濟弱勢之一方，使其對婚姻之協力、貢獻，得以彰顯，並
    於財產制關係消滅時，使弱勢一方具有最低限度之保障；則
    事實審法院審理是否調整或減少分配額時，自應先澄清上開
    規範係以「平均分配顯失公平」為前提要件之立法意旨；故
    此一制度並非在懲罰或剝奪優勢財力一方，重在保障弱勢一
    方，以維護夫妻雙方尊嚴，而公平分配剩餘財產。
　㈡原審家事法庭以105年度婚字第490號判決兩造離婚之事由為
    ：「本件訴訟過程中，僅見兩造相互攻詰指責，婚姻嚴重失
    和，堪認兩造間婚姻已發生無法修補之裂痕。是依前開說明
    ，任何人處於兩造地位時，均無法期待繼續共同生活，自得
    認為兩造婚姻確有難以維持婚姻之重大事由。衡之雙方有責
    程度，本院綜合上情後，認兩造雖均同有過失，但顯以被告
    之有責程度，為較重之一方。故揆諸前揭說明，原告依民法
    第一千零五十二條第二項規定請求離婚，為有理由，應予准
    許。 」（本院卷第292頁、原審卷三第79頁）。佐以上開兩
    造離婚爭訟攻防之陳述，可見原審家事法庭判決離婚之事由
    ，容或肇因於兩造婚姻存續期間，被上訴人率爾以言語及肢
    體暴力方式，解決爭執或表達不滿，及兩造自105年5月間起
    分居迄婚姻事件辯論、判決時，仍未見有何努力修復婚姻之
    意願或作為；該離婚判決並未就是否有不堪同居之虐待為審
    理判斷。
　⒈就婚姻期間之財產而言，上訴人並未證明被上訴人於基準時
    前之兩造婚姻關係存續期間，被上訴人有何不務正業、浪費
    成習或對家庭無貢獻之情事。
　⒉反之，上訴人在105年3月4日與賣方簽訂購買上開上楓段土地
    、房屋後，旋於同年月25日邀同被上訴人為借款人，並以上
    開房地向銀行申請啟動貸款手續以支付買賣價金，嗣上訴人
    於同年5月1日提起離婚訴訟，貸款銀行則在訴訟繫屬中即同
    年月11日核准撥款（原審卷三第24頁、卷二第531-532頁、
    卷三第31頁）。
　⑴上訴人雖於本院審理期間陳報已還清貸款，然在上訴人提起
    離婚訴訟後，銀行撥款前，並未見被上訴人有何反悔或干擾
    上開貸款程序之跡證。
　⑵上訴人一方在被上訴人主張其貢獻事實時，亦僅主張聯名貸
    款使上訴人享有優惠利率，是夫妻間的贈與等語（本院卷第
    第170頁、第93頁）。
　⒊因之，由上開客觀事實，至少可見被上訴人在上訴人起訴請
    求離婚前、後，仍願承擔貸款債務人責任，而有具體協助上
    訴人辦理貸款購屋之事實。
　㈢再依被上訴人之102、103、104年財產所得資料（原審卷三第
    87-96頁），可知被上訴人於102年至104年，每年均有中龍
    鋼鐵股份有限公司薪資所得，顯見被上訴人有正當工作，並
    無不務正業之情形。是被上訴人請求平均分配剩餘財產之差
    額，並無顯失公平之情事。
　㈣本件經揆以民法1030條之1第1、2項立法理由，應認上訴人所
    為指責、主張減輕或免除被上訴人分配額，礙難採憑，應遵
    行平均分配之立法意旨。
五、基此，被上訴人依民法第1030條之1第1項規定，得向上訴人
    請求給付剩餘財產差額1/2之數額為1,864,346元（計算式：
    3,728,691×1/2＝1,864,346，小數點以下四捨五入），洵堪
    認定。
陸、綜上所述，被上訴人依夫妻剩餘財產分配請求權，請求上訴
    人給付平均分配之剩餘財產差額為1,864,346元，及自107年
    3月23日起至清償日止，按年利率百分之5計算之利息，於法
    有據，應予准許；逾此部分之請求，於法無據，不應准許。
    ㈠原審就逾上開應准許部分，判命上訴人給付本息，並准假
    執行之聲請，尚有未當，上訴人指摘原判決此部分不當，求
    予廢棄改判，為有理由，應由本院予以廢棄改判如主文第2
    項所示。㈡就上開應准許部分，原審判命上訴人如數給付，
    並依聲請而酌定擔保金額為准、免假執行之諭知，核無不當
    ，此部分上訴，為無理由，應駁回上訴。
柒、本件事證已臻明確，兩造其餘關於婚姻關係期間上訴人所稱
    夫妻互動、家庭支出及金錢來源項目、金額等訴訟資料及攻
    擊防禦方法，原審業已詳予分析，除經本院依事證等重新審
    酌認定部分外，其餘部分因認與判決結果尚不生影響，無逐
    一論述之必要，附此敘明。
捌、據上論結，本件上訴為一部有理由、一部無理由，爰判決如
    主文。
中　　華　　民　　國　　110 　年　　5 　　月　　19　　日
　　　　　　　　　    家事法庭  審判長法　官  黃玉清
　　　　　　　　　　　　　　　　　　  法　官  葛永輝
　　　　　　　　　　　　　　　　　    法　官  涂秀玲
正本係照原本作成。
甲○○一方得上訴。         
如不服本判決，應於收受送達後二十日內向本院提出上訴書狀，
其未表明上訴理由者，應於提出上訴後二十日內向本院補提理由
書狀（均須按他造當事人之人數附繕本）。
上訴時應提出委任律師或具有律師資格之人之委任狀；委任有律
師資格者，另應附具律師資格證書及釋明委任人與受任人有民事
訴訟法第四百六十六條之一第一項但書或第二項所定關係之釋明
文書影本。如委任律師提起上訴者，應一併繳納上訴裁判費。

                                      書記官  王麗英
　　
中　　華　　民　　國　　110 　年　　5 　　月　　19　　日